臺灣高等法院臺南分院刑事判決
109年度上更一字第41號
上  訴  人  
即  被  告  鍾雲華




選任辯護人  王國忠律師
            莊美貴律師
上列上訴人即被告因偽造文書案件，不服臺灣臺南地方法院107
年度訴字第1038號中華民國108年5月1日第一審判決（起訴案號
：臺灣臺南地方檢察署107年度偵字第9431號），提起上訴，經
判決後，最高法院法回更審，本院判決如下：
    主      文
原判決撤銷。
甲○○犯行使偽造私文書罪，處有期徒刑肆月，如易科罰金，以新
臺幣壹仟元折算壹日；附表編號２所示偽造之印文，沒收之。又
犯詐欺取財罪，處有期徒刑肆月，如易科罰金，以新臺幣壹仟元
折算壹日。應執行有期徒刑陸月，如易科罰金，以新臺幣壹仟元
折算壹日。
    事實及理由
壹、犯罪事實
一、甲○○為址設臺南市○區○○路000巷00號「○○環境科技
    有限公司（下稱○○公司，登記負責人郭慧汝）」實際負責人
    ，○○公司以銷售污水處理設備為主要業務內容。甲○○明知「
    預鑄式建築物污水處理設施」之審定登記文件，乃依「預鑄
    式建築物污水處理設施管理辦法」規定，由行政院環境保護
    署（下稱環保署）測試審查相關功能合格後，會同內政部辦
    理審定登記，作為表彰「預鑄式建築物污水處理設施」業經
    主管機關審定通過，而取得上市販售資格之特許憑證，屬特
    種文書，且明知建管機關於核發建築使用執照時，依法須查
    驗預鑄式建築物污水處理設施之審定登記文件，是承攬相關
    工程之廠商，亦須向販賣該項設備之廠商取得審定登記，以
    備日後查驗，詎甲○○明知其所販售如附表所示之「預鑄式建
    築物污水處理設施」並未取得審定登記，仍先後為以下行為
    ：
㈠、甲○○於民國102年12月間，因接獲成傑營造股份有限公司（下
    稱成傑公司）所訂購，欲使用在該公司承攬之「統成蜂巢應
    用科技有限公司二期廠房新建工程」（下稱統成工程）之FR
    P製預鑄式建築物污水處理設施15人份1組訂單後，明知出售
    予成傑公司之預鑄式建築物污水處理設施，實際上並非由正
    吉環境科技有限公司（下稱正吉公司，負責人乙○○）製造出
    廠，亦未取得預鑄式建築物污水處理設施審定登記，仍意圖
    為自己不法之所有，基於詐欺取財、行使偽造私文書、行使
    變造特種文書之犯意，未告知成傑公司承辦人員上情，使成
    傑公司承辦人員陷於錯誤，誤認○○公司所販賣，如附表編號
    １所示預鑄式建築物污水處理設施，領有審定登記文件，因
    而先給付新臺幣（下同）31,500元之貨款予○○公司，甲○○再
    於成傑公司申報完工申請使用執照前之103年8月15日前某日
    ，在○○公司以電腦修圖套印方式，偽造「正吉環境科技有限
    公司」、「乙○○」之印文各1枚，套印於附表編號２所示「出
    廠證明」，用以證明成傑公司使用於統成工程之「FRP製污
    水設備型號：ZJ-15(15人份）」之製造商為正吉公司之私文
    書，並利用電腦繪圖軟體，將如附表編號1所示審定登記內
    容，變造為如附表編號1「變造後內容」欄所示內容，並列
    印而變造特種文書，連同施工照片等作為完工資料，提供予
    成傑公司而行使之，足生損害於正吉公司、乙○○、成傑公司
    、環保署與內政部對於預鑄式污水處理設施之審定登記管理
    ，及建管單位審查新建建築物污水處理設備之正確性。
㈡、甲○○於104年12月14日接獲成傑公司訂購，欲使用於該公司所
    承攬之「善化文正段7戶住宅新建工程」（下稱善化工程）
    中之FRP製預鑄式建築物污水處理設施8人份2組、10人份4組
    、15人份1組訂單後，明知售予成傑公司如附表編號３、４、５
    所示之預鑄式建築物污水處理設施，並未取得預鑄式建築物
    污水處理設施審定登記，仍意圖為自己不法之所有，基於詐
    欺取財、行使變造特種文書之犯意，隱瞞而未告知成傑公司
    承辦人員上情，使成傑公司承辦人員陷於錯誤，而先給付16
    4,850元之貨款予○○公司，甲○○再於成傑公司申報完工申請
    使用執照前之105年2月23日至106年4月11日間某日，在○○公
    司，利用電腦繪圖軟體，將如附表編號３、４、５所示審定登
    記，變造為如附表編號３、４、５「變造後內容」欄所示之內
    容，連同預鑄式污水處理設施相關之出廠證明（僅蓋用○○公
    司大小章，並未偽造製造商全勝企業社之印文）、施工照片
    等作為完工資料，於105年2月23日至106年4月11日間某日，
    以郵寄方式提供予成傑公司而行使之，足生損害於成傑公司
    、全勝企業社、環保署與內政部對於預鑄式污水處理設施之
    審定登記管理，及建管單位審查新建建築物污水處理設備之
    正確性。
二、經臺灣臺南地方檢察署檢察官自動檢舉偵查後起訴。
貳、程序事項
一、刑事訴訟法第159條之5規定，被告以外之人於審判外之陳述
    ，雖不符前4條之規定，而經當事人於審判程序同意作為證
    據，法院審酌該言詞陳述或書面陳述作成時之情況，認為適
    當者，亦得為證據。當事人、代理人或辯護人於法院調查證
    據時，知有第159條第1項不得為證據之情形，而未於言詞辯
    論終結前聲明異議者，視為有前項之同意。查：本判決以下
    所引用之傳聞證據，檢察官、被告及辯護人於審判程序中均
    同意作為證據使用，或知有傳聞證據之情形而未於言詞辯論
    終結前聲明異議，本院審酌該等證據作成時之情況，並無違
    法取證之情形，又與本案有關聯性，認為以之作為證據應屬
    適當，均具有證據能力。
二、辯護意旨辯稱，被告前因偽造文書等案件，分別經臺灣臺東
    地方檢察署檢察官以105年度偵字第323號緩起訴處分確定，
    及由原審法院以107年度簡字第2045號判決確定，本件犯罪
    事實㈠部分，與該等案件屬集合犯或接續犯之關係，應就該
    部分為免訴之判決等語（本院上更一卷第137-139頁），然
    查：
㈠、集合犯係指犯罪構成要件之行為，依其本質、犯罪目的或社
    會常態觀之，通常具有反覆、繼續之特性，此等反覆、繼續
    實行之行為，於自然意義上雖係數行為，但依社會通念，法
    律上應僅為一總括之評價，法律乃將之規定為一獨立之犯罪
    類型，而為包括一罪。故犯罪是否為包括一罪之集合犯，客
    觀上，應斟酌其法律規定之本來意涵、實現該犯罪目的之必
    要手段、社會生活經驗中該犯罪實行常態及社會通念；主觀
    上，則視其是否出於行為人之一個決意，並秉持刑罰公平原
    則等情形，加以判斷（最高法院106年度台上字第3778號判
    決意旨參照）。接續犯乃行為人之數行為，於同一或密切接
    近時、地實行，侵害同一法益，而其各行為之獨立性極為薄
    弱，依一般社會健全觀念，難以強行分開，且在刑法評價上
    ，以視為數個舉動之接續作為，合為包括之一行為，較為合
    理者而言。如行為人先後數行為，在客觀上係逐次實行，侵
    害數個同性質之法益，其每一前行為與次行為，依一般社會
    健全觀念，在時間差距上，可以分開，在刑法評價上，各具
    獨立性，每次行為皆可獨立成罪，自應按照其行為之次數，
    一罪一罰。且接續犯之成立，係以時、空密接性為前提要件
    ，透過對於同一法益之同種類侵害行為繼續不間斷之實行，
    業已稀釋個別行為之獨立性，致使刑法評價時將之視為單一
    、整體之犯罪行為，以符合社會一般人對於行為概念之認知
    ，並與行為人之犯罪目的相互結合（最高法院105年度台上
    字第2468號判決意旨參照）。
㈡、臺南市政府工務局收受附表編號１所示審定登記文件之日期為
    103年8月15日，有收文章可參（偵卷五第593頁），是被告
    犯罪事實㈠所示行使變造審定登記文件係於「103年8月15日
    前之某日」。且被告亦陳稱：審定登記文件一般是在完工後
    始行交付（原審卷第152頁）等語，參以證人即成傑公司工
    地主任張世杰亦於偵查時證稱：通常是完工後才會向○○公司
    索取審定登記文件，因要向工務局申報完工時，需要該審定
    登記文件，否則無法拿到使用執照（偵卷五第572頁）等情
    ，足認被告應係在犯罪事實㈠工程完工後，方審定登記文件
    予成傑公司，勾稽以前開臺南市政府工務局收受審定登記文
    件之時間為103年8月15日等事實，足認被告應於103年8月15
    日前某日，將如附表編號1所示之審定登記文件交付予成傑
    公司而行使，此與原審法院107年度簡字第2045號判決認定
    ，被告偽造時間為101年9月12日至9月25日間之某日，顯有
    相當差距。
㈢、被告於犯罪事實㈠部分，所偽造如附表編號1所示型號ZJ-15之
    預建污字第0000-00號審定登記文件，其製作之方式，依被
    告於本院供稱：該部分審定登記文件是我偽造的，我是電腦
    套印，套印完成是一個電子檔，我跟成傑公司是多次採購關
    係，如果成傑公司跟我買兩次，我就要提供兩次文件，第2
    次提供的審定登記文件，是用電子檔印出來的等語（本院上
    更一卷第269頁），足見成傑公司雖向被告購買同一型號之
    「FRP製污水設備，型號：ZJ-15(15人份）」，然因購買時
    間不同，被告須逐次提供該型號之審定登記文件，且數次買
    賣間並無關連，則被告每提供1次審定登記文件與成傑公司
    ，該次犯行即已完成，其於不同時間因不同買賣關係而提供
    相同型號之審定登記文件，均屬另行起意之不同犯行，而被
    告所使用之電子檔雖只有1個，然電子檔如儲存於被告電腦
    設備，則法益侵害尚未發生，被告因不同時間之不同買賣關
    係，再以相同電子檔列印後交付成傑公司，已產生不同之法
    益侵害，自無何接續犯或集合犯之可言。再經本院調閱原審
    法院107年度簡字第2045號案卷，被告於該案所變造之型號Z
    J-15號審定登記文件，係套用正吉環境科技有限公司、乙○○
    印文各1枚，並於案件確定後經檢察官沒收（本院上更一卷
    第173頁），而被告於本案所變造之型號ZJ-15號審定登記文
    件，登記內容雖均相同，然所蓋用之印文為郭慧汝、○○環境
    科技有限公司（偵五卷第595頁），顯屬不同之變造行為。
㈣、至於臺灣臺東地方檢察署檢察官以105年度偵字第323號緩起
    訴處分部分，購買廠商與被告所偽造之審定登記文件均不相
    同，自與本件犯行無何實質上或裁判上一罪之關係。
㈤、綜上，辯護意旨認為，本件犯罪事實㈠部分，應為免訴之判決
    ，尚無理由，本院仍應為實體審理。　　
參、實體事項
一、被告就上開犯罪事實坦承不諱（本院上更一卷第258頁），
    核與證人即成傑公司負責人甲○○（偵五卷第569-573頁）、
    工地主任張世杰（偵五卷第569-573頁）、全勝實業社負責
    人李博仕（偵一卷第152-160頁、173-177頁，偵五卷第543-
    548頁）等證述相符，並有臺南市政府工務局107年8月7日南
    市工管二字第1070762798號函（偵六卷第33-34頁）、預鑄
    式建築物污水處理設施管理辦法、預鑄式建築物污水處理設
    施審定登記申請文件範本（偵一卷第68-107頁）可參。此外
    ，犯罪事實㈠部分並有：○○、正吉公司之經濟部公司資料查
    詢結果（偵三卷第127頁，偵四卷第6頁）、統成工程之成傑
    公司發包採購呈核單、材料報價單、103年1月24日施工日誌
    、103年1月24日施工照片（偵五卷第331至337頁）、行政院
    環境保護署106年7月31日環署督字第1060057732號函及檢附
    之正吉公司「正吉牌ZJ-6、ZJ-10及ZJ-15」型號預鑄式建築
    物污水處理設施審定登記文件、更正後之「正吉牌ZJ-6、ZJ
    -10」型號預鑄式建築物污水處理設施審定登記文件（偵三
    卷第41至86頁）、正吉環境科技有限公司106年7月25日刑事
    陳報狀所檢附之「正吉牌ZJ-6、ZJ-10、ZJ-15」型號之審定
    登記文件、正吉牌污水設備之剖面圖影本、正吉牌污水處理
    設備詳細圖影本、被告偽造正吉公司印文、施工照片（偵三
    卷第87-120頁）、「正吉牌ZJ-15型」」預鑄式建築物污水
    處理設施登記文件（偵四卷第8-10頁）、成傑公司106年10
    月2日（106）成總字第1002號函及檢附之資料總表（偵五卷
    第7-9頁）、被告偽造之統成蜂巢科技有限公司廠房新建工
    程正吉公司出廠證明及審定登記文件（偵五卷第593-597頁
    ）。犯罪事實㈡部分則有：善化工程之成傑公司發包採購呈
    核單、材料報價單、會辦單、訂購單、施工日誌及照片（偵
    五卷第247-265頁）、臺南市政府工務局106年12月12日南市
    工管二字第1061320214號函及檢附之成傑公司鑄式建築物污
    水處理設施審核送審、竣工資料（偵五卷第357-371頁）、
    行政院環境保護署107年2月22日環署督字第1070013757號函
    及檢附之「全勝牌CF-10A、CF-15A、CF-08」等型號預鑄式
    建築物污水處理設施審定登記文件（偵五卷第473-537頁）
    、行政院環境保護署103年4月25日環署督字第1030033968號
    函及所檢附之全勝牌型號CF-10A（審定字號：預建污字第00
    00-00號）預鑄式建築物污水處理設施審定登記文件（原審
    卷第187-204頁）等證據可佐。　
二、起訴意旨就被告偽造「審定登記文件」部分，認為屬偽造公
    文書，然查：
㈠、刑法上所稱公文書，依刑法第10條第3項規定，謂公務員職務
    上製作之文書，然並非所有對公務員職務上所製作之文書偽
    造或變造之行為，均應論以刑法第211條之偽造、變造公文
    書罪，因刑法第212條所謂「其他相類之證書、介紹書」，
    係指與關於品行、能力、服務之證書、介紹書相類似之文書
    而言，如其具有公文書之性質，則依特別法優於普通法之原
    則，尚無適用同法第210條而論以偽造公文書之餘地（最高
    法院90年度台上字第6628號判決意旨參照）。而偽造、變造
    特種文書罪，係以所偽造、變造者為護照、旅券、免許證、
    特許證及關於品行、能力服務或其他相類之證書、介紹書為
    客體。所謂「特許證」係指特許特定人從事某特定業務或享
    有一定權利之證書，例如專利證書、專賣憑證、汽車牌照等
    （最高法院100年度台上字第917號判決意旨照）。是同屬公
    務員職務上所製作之文書，如屬具有證明能力或類似之功能
    之文書，或屬賦予特定人從事某項特定業務或享有一定權利
    之證明文書，則屬特種文書之列，至於被告於具體個案偽造
    、變造「護照」、「旅券」、「免許證」、「特許證」等4
    類文書之目的為何、情節之輕重，則非所問。即令此4類文
    書侵害公共信用實不亞於一般公私文書，法院亦不能超越法
    條文義，以其違反情節未「較輕」，逕行排除其適用，否則
    無異係就犯罪構成要件為不利於被告之目的性限縮解釋，有
    違罪刑法定原則（最高法院109年度台上字第4048號判決意
    旨參照）。
㈡、「預鑄式建築物污水處理設施管理辦法」係由環保署及內政
    部依水污染防治法第25條第3項授權訂定。而依該辦法第3條
    規定：「預鑄式建築物污水處理設施應向中央主管機關申請
    審定登記後，始得上市。前項審定登記由中央主管機關會同
    中央主管建築機關辦理。」第5條第1項規定：「中央主管機
    關受理預鑄式建築物污水處理設施之審定登記，分第一階段
    設計技術書面審查，及第二階段抗壓、滲漏及功能測試檢查
    。」第6條第1項規定：「申請預鑄式建築物污水處理設施之
    審定登記，經第一階段設計技術書面審查核准，應即設置實
    體設施，依核准之測試期限進行第二階段抗壓、滲漏及功能
    測試。」第8條規定：「中央主管機關審定通過後，應發給
    審定登記文件，其應登記主要事項如下：一、基本資料：㈠
    申請者及製造工廠名稱、地址。㈡申請者及製造工廠負責人
    姓名、身分證件字號及住址。二、審定登記內容：㈠名稱。㈡
    廠牌。㈢型號。㈣規格、材質。㈤外型及人孔數。三、審定登
    記文件之有效期限及審定登記字號。四、其他中央主管機關
    記載之事項。」有預鑄式建築物污水處理設施管理辦法、預
    鑄式建築物污水處理設施審定登記申請文件範本（偵卷一第
    68-72 、73-107頁）附卷可參。是水污染防治法之主管機關
    ，為有效管理預鑄式建築物污水處理設施，對於製造預鑄式
    建築物污水處理設施之廠商，採「事前許可制」，必須依上
    開規定進行二階段測試，審定通過後，方由主管機關發給審
    定登記。　　
㈢、依上開規定可知，製造廠商提出審定登記之申請，須由主管
　　機關對污水處理設施進行測試，主管機關是否通過測試則攸
    關製造商可否上市銷售，對於製造商具有賦予或否准其上市
    銷售權利之效果，性質上屬於行政處分，而依行政程序法第
    96條規定：「行政處分以書面為之者，應記載下列事項︰一
    、處分相對人之姓名、出生年月日、性別、身分證統一號碼
    、住居所或其他足資辨別之特徵；如係法人或其他設有管理
    人或代表人之團體，其名稱、事務所或營業所，及管理人或
    代表人之姓名、出生年月日、性別、身分證統一號碼、住居
    所。二、主旨、事實、理由及其法令依據。三、有附款者，
    附款之內容。四、處分機關及其首長署名、蓋章，該機關有
    代理人或受任人者，須同時於其下簽名。但以自動機器作成
    之大量行政處分，得不經署名，以蓋章為之。五、發文字號
    及年、月、日。六、表明其為行政處分之意旨及不服行政處
    分之救濟方法、期間及其受理機關。前項規定於依前條第二
    項作成之書面，準用之。」具有一定之製作程式，且為當事
    人日後得以提起行政救濟之標的。而處理公務之文書，如屬
    「函」之性質者，依公文程式條例第3條規定：「視其性質
    ，分別依照左列各款，蓋用印信或簽署：一、蓋用機關印信
    ，並由機關首長署名、蓋職章或蓋簽字章。二、不蓋用機關
    印信，僅由機關首長署名，蓋職章或蓋簽字章。三、僅蓋用
    機關印信。」是如屬公務員職務上所製作，具行政處分效力
    之函文，依上開規定，除應載明「主旨、事實、理由及法令
    依據及救濟管道外」，另應蓋用機關及首長之印信，此乃因
    該類公文書，具有對人民權利創設或限制之效力，於製作方
    式上，應符合法律之要求。　　
㈣、以本件污水處理設備之製造商申請主管機關審定登記而言，
    製造商提出申請後，主管機關仍須進行二階段測試，而就測
    試結果是否通過，由主管機關以具有行政處分之函文通知申
    請人，本案附表所示各型號預鑄式建築物污水處理設施，於
    申請審定登記並經主管機關測試通過後，均由行政院環保署
    以函文發函給申請人即製造商，並載明：「主旨（僅以型號
    CF-10A，即附表編號３為例，其餘類同）：貴公司申請全勝
    牌CF-10A型號預鑄式建築物污水處理設施案，經審定通過，
    併予登記，登記事項詳如附件登記文件。」「說明：一、依
    據…預鑄式建築物污水處理設施管理法及本署106年2月17日
    製造工廠現場查驗結果辦理。二、檢附…審定登記文件。三
    、處分相對人名稱：全勝實業社…。四、對本處分如不服應
    於接到本處分書之次日起30日內具訴願書送由本署轉行政院
    審議」等內容（原審卷第193-204頁），再以機關首長用印
    於函文之末（卷附嗣後函調之抄本無印信，僅正本有印信，
    見偵五卷第473頁，偵三卷第88頁、90頁、101頁），合於上
    開行政處分公文之程式規定，而屬公文書性質。至於該函文
    所檢附之審定登記文件，僅記載各該型號之預鑄式建築物污
    水處理設施，經內政部及行政院環保署共同審定通過，並記
    載登記事項（包含名稱、廠牌、型號、基本資料及規格、材
    質、外型、人孔數、有效期限等項），並非以主管機關之公
    文名義製作，於審定登記文件之首末，均未冠以主管機關之
    名銜，且亦無機關或機關首長之用印，與上開函文型式顯不
    相同，是關於預鑄式建築物污水處理設施審定登記之申請，
    應以行政院環保署發給之函文為具有法律創設效力之行政處
    分性質公文書，至於隨函文所檢附之審定登記文件，係作為
    證明製造商業已通過審定之證明文件，供日後查核所用，審
    定登記本身並無創設或賦予製造商「上市銷售」之效力，此
    由上開函文中特別載明，關於不服該處分之救濟方式，審定
    登記文件則無，即可得知二者之區別。
㈤、是以，本件審定登記文件，性質上為預鑄式建築物污水處理
    設施之製造商，在產品通過主管機關相關測試後，由主管機
    關隨行政處分之公文書，發給製造商之證明文件，而此證明
    文件係供製造商日後上市銷售產品時，提供與購買者或購買
    者於建築物興建完成後，申請相關使用執照時所用，性質上
    屬於預鑄式建築物污水處理設施製造商或販賣者，用以證明
    其所製造或販賣之產品，具有主管機關測試通過之品質或功
    能，而有上市銷售之特許，此與主管機關測試通過後，用以
    通知或確認申請人通過測試並准予審定登記之行政處分公文
    書並不相同，於刑法上應歸類為「特種文書」。起訴意旨混
    淆「測試通過准予審定登記」之行政處分函文與「審定登記
    文件」之功能，而認為「審定登記文件」屬公文書之性質，
    尚有誤解。
三、綜上，被告之任意性自白有上開證據可以補強，足信為真實
    ，本件事證已經明確，應依法論罪科刑。　　　
肆、論罪科刑及撤銷原判決之理由
一、行為後法律有變更者，適用行為時之法律，但行為後之法律
    有利於行為人者，適用最有利於行為人之法律，刑法第2條
    第1項定有明文。被告犯罪事實一㈠部分，其詐欺取財犯行係
    於102年12月間所為，行為後刑法第339條第1項於103年6月1
    8日修正公布，並自103年6月20日施行，修正後法定刑提高
    為「5年以下有期徒刑、拘役或科或併科50萬元以下罰金」
    ，並未更有利於被告，應依刑法第2條第1項前段規定，就該
    部分犯行，適用修正前刑法第339條第1項之規定。
二、核被告就犯罪事實一、㈠所為，係犯修正前刑法第339條第1
    項之詐欺取財罪、第216條、第210條之行使偽造私文書罪（
    出廠證明部分）、第216條、第212條之行使變造特種文書罪
    （審定登記文件部分）；就犯罪事實一、㈡部分，係犯刑法
    第339條第1項之詐欺取財罪、第216條、第212條之行使變造
    特種文書罪。起訴意旨就被告行使偽造審定登記文件部分，
    認為涉犯刑法第216條、第211條之行使偽造公文書罪，容有
    未洽，因社會基本事實同一，且經本院告知上開所犯罪名及
    法條後（本院上更一卷第257頁），依職權變更之。
三、競合及罪數之說明
㈠、被告就犯罪事實一㈠部分之偽造印文（即偽造正吉公司、乙○○
    之印文於出廠證明）行為，為其偽造私文書之階段行為，被
    告偽造私文書、特種文書後，持以行使，偽造之低度行為，
    為行使之高度行為所吸收，均不另論罪。
㈡、被告就犯罪事實一、㈡之變造特種文書行為完後，持以行使，
    變造之低度行為，為行使之高度行為所吸收，不另論罪。被
    告出於單一犯罪決意，於密接之時間、地點變造並行使如附
    表編號３、４、５所示之審定文件，為接續犯之一行為。
㈢、起訴書雖記載，被告就犯罪事實一、㈠及㈡，均涉犯係犯刑法
    第216條、第210條、第211條之行使偽造私文書、行使變造
    公文書、第217條之偽造印文罪，然被告就犯罪事實一㈡部分
    ，並無行使偽造私文書之行為，起訴書犯罪事實欄㈡亦僅記
    載被告基於詐欺、變造公文書之犯意等語，並未記載關於行
    使偽造私文書之相關構成要件事實，且此部分業經公訴檢察
    官於原審審理時加以更正（原審卷第210頁），起訴書僅屬
    誤載，又被告偽造印文僅屬偽造私文書之階段行為，無須論
    罪，起訴意旨認為應論以刑法第217條之偽造印文罪，尚屬
    誤解。
㈣、自然意義之數行為，得否評價為法律概念之一行為，應就客
    觀構成要件行為之重合情形、主觀意思活動之內容、所侵害
    之法益與行為間之關連性等要素，視個案情節依社會通念加
    以判斷。刑法刪除牽連犯之規定後，原認屬方法目的或原因
    結果，得評價為牽連犯之二犯罪行為間，如具有局部之同一
    性，或其行為著手實行階段可認為同一者，得認與一行為觸
    犯數罪名之要件相侔，依想像競合犯論擬（最高法院107年
    度台上字第1066號判決意旨參照），被告明知所販賣之預鑄
    式建築物污水處理設施未通過測試，並未取得審定登記，為
    順利賣出產品，先向被害人隱瞞未取得審定登記之事實，再
    於被害人購買並設置完成後，向主管機關申請使用執照之際
    ，提供偽造之出廠證明、變造之審定登記文件，以供主管機
    關查核，其行使偽造私文書、變造特種文書之行為，均係為
    達到向被害人順利詐取財物之單一目的，主觀上出於相同之
    犯罪計畫，且實行行為有方法目的間之關係，並具有局部同
    一性，應依想像競合之規定，就犯罪事實一、㈠部分，從一
    重論以行使偽造私文書罪，就犯罪事實一、㈡部分，從一重
    論以詐欺取財罪。
㈤、被告所犯2罪，犯意各別，行為互殊，應分論併罰。
四、撤銷原判決及量刑之理由
　　本件被告所變造之審定登記文件，應屬特種文書性質，原判
    決認定該部分屬公文書，而就被告上開犯行均論以刑法第21
    6條、第211條之行使偽造公文書罪，容有違誤，被告上訴指
    摘原判決此部分之認事用法不當，為有理由，應由本院予以
    撤銷改判。爰審酌被告為○○公司之實際負責人，以銷售污水
    處理設備為主要業務範圍，明知預鑄式建築物污水處理設施
    之銷售應取得主管機關之審定登記，而預鑄式建築物污水處
    理設施攸關建築物之污水處理是否合於規範，如不具有法定
    功效，將對社區衛生環境產生影響，且將未經審定登記之預
    鑄式建築物污水處理設施販售與營造商，日後可能使營造商
    無法取得建築物使用執照，恐因此付出相當之營業成本，被
    告仍以偽造之出廠證明及變造之審定登記文件提供與營造廠
    商，於公益及私益上均有危害。本院念及被告已分別與正吉
    公司達成和解，並與成傑公司調解成立，業已履行賠償條件
    ，有和解書及調解書在卷可參（原審卷第83-85頁、135-139
    頁），而○○公司於本件犯行後，就其所販售之其他產品，亦
    已循法律規定取得審定登記文件（本院上更一卷第141-155
    頁），可見被吿已因此取得教訓，並願循正當途徑經營其生
    意。再斟酌被告已婚，育有2名成年子女等家庭狀況；現以
    經營公司業務維生，收入尚可；高中畢業之教育程度；前因
    同時期之類似犯行，分別經緩起訴、判刑確定，此外並無其
    他犯罪紀錄等素行，暨其犯後態度及其他一切情狀，分別量
    處主文所示之刑，並定應執行刑及諭知易科罰金之折算標準
    如主文所示。　　
五、沒收部分
　　被告行為後，刑法沒收規定於104年12月30日修正公布，並
    於105年7月1日施行，依修正後刑法第2條第2項明定：沒收
    、非拘束人身自由之保安處分適用裁判時之法律。經查：
㈠、被告犯罪所得分別為31,500元、164,850元，雖刑法犯罪所得
    之沒收無須扣除犯罪成本，而本件被告所販售之預鑄式建築
    物污水處理設施，雖未經主管機關審定登記，然被告確實有
    能力生產足以通過審定登記之預鑄式建築物污水處理設施，
    有被告提出之其餘產品審定登記在卷可憑（本院上更一卷第
    141-155頁），顯見被告本件犯行，應係出於一時貪念及圖
    謀便利所為，其所販售與本件被害人之商品，應非全然欠缺
    相關功能，是如就其販售之金額全額予以沒收，恐有過苛之
    嫌，且被告分別與正吉公司、成傑公司和解或調解成立，並
    分別賠償40萬元、5萬元，如再就剩餘部分諭知沒收，顯有
    過當，乃依刑法第38條之2第2項規定，不予宣告沒收。
㈡、附表編號２所示，被告偽造之正吉環境科技有限公司、乙○○印
    文各1枚，依刑法第219條規定，宣告沒收。至於被告偽造後
    交付與成傑公司之審定登記及出廠證明，業經被告提出與成
    傑公司而行使，非屬被告所有之物，不予宣告沒收。
    沒收
伍、應適用之法律：刑事訴訟法第369條第1項前段、第364條、
    第299條第1項前段、第300條，刑法第2條第1項前段、第216
    條、第210條、第212條、（修正前及現行）第339條第1項、
    第55條前段、第41條第1項前段、第51條第5款、第219條，
    刑法施行法第1條第1項、第2項前段。
本案經檢察官林怡君提起公訴、檢察官楊碧瑛到庭執行職務。
中　　華　　民　　國　　109 　年　　12　　月　　22　　日
                  刑事第一庭    審判長法　官  楊清安
                                      法　官  陳珍如
                                      法　官  蕭于哲
以上正本證明與原本無異。
被告就犯罪事實一、㈡部分，不得上訴。
其餘部分如不服本判決應於收受送達後20日內向本院提出上訴書
狀，其未敘述上訴理由者，並得於提起上訴後20日內向本院補提
理由書（均須按他造當事人之人數附繕本）「切勿逕送上級法院
」。
　　　　　　　　　　　　　　　　　　　書記官  徐振玉　
中　　華　　民　　國　　109 　年　　12　　月　　22　　日
附錄本件論罪科刑法條全文：
中華民國刑法第210條
偽造、變造私文書，足以生損害於公眾或他人者，處5年以下有
期徒刑。
中華民國刑法第212條
偽造、變造護照、旅券、免許證、特許證及關於品行、能力、服
務或其他相類之證書、介紹書，足以生損害於公眾或他人者，處
1年以下有期徒刑、拘役或9千元以下罰金。
中華民國刑法第216條
行使第210條至第215條之文書者，依偽造、變造文書或登載不實
事項或使登載不實事項之規定處斷。
中華民國刑法第339條
意圖為自己或第三人不法之所有，以詐術使人將本人或第三人之
物交付者，處5年以下有期徒刑、拘役或科或併科50萬元以下罰
金。
以前項方法得財產上不法之利益或使第三人得之者，亦同。
前二項之未遂犯罰之。
修正前中華民國刑法第339條
意圖為自己或第三人不法之所有，以詐術使人將本人或第三人之
物交付者，處五年以下有期徒刑、拘役或科或併科一千元以下罰
金。
以前項方法得財產上不法之利益或使第三人得之者亦同。
前二項之未遂犯罰之。

附表、偽造、變造之文書及印文
編號 偽造、變造之文書    偽造之印文 出處  １ 型號ZJ-15，預建污字第0000-00 號 審定登記文件      原登記內容：四、基本資料及規格：第2 頁至第8頁（共7 頁）。六、外型：圓柱體，總長：3.44公尺，槽體數：1個，槽體尺寸：3.44（長）× 2.00（直徑），單位：公尺（起訴書就「3.44（長）」部分，誤載為「6.18（長）」，業經公訴檢察官更正）。七、人孔數：4個。    偵三卷第115頁  變造後內容：四、基本資料及規格：第2頁。六、外型：長方體槽體尺寸：2.30（長）×1.35（寬）×1.56（高），單位：公尺。七、人孔數：3個。   無 偵五卷第595頁   ２ 型號ZJ-15，預建污字第0000-00 號 出廠證明   廠商欄：正吉環境科技有限公司、乙○○各1枚。 偵五卷第597頁。  ３ 型號CF-10A，預建污字第0000-00 號 審定登記文件      原登記內容：四、基本資料及規格：第2 頁至第9頁（共8 頁）。六、外型：長方體，總長：2.7 公尺，槽體數:1個，槽體尺寸：2.70（L）× 1.76（W）× 1. 80 （H），單位：公尺。    原審卷第195頁  變造後內容：四、基本資料及規格：第2頁。六、外型：長方體，總長：2.23公尺，槽體數：1個，槽體尺寸：2.23（長）×1.20（寬）×1.54（高），單位：公尺。   無 偵五卷第361頁  ４ 型號：CF-08，預建污字第0000-00 號 審定登記文件      原登記內容：四、基本資料及規格：第2 頁至第9頁（共8頁）。六、外型：長方體，總長2.55公尺，槽體數:1個，槽體尺寸：2. 55（長）× 1.55（寬）× 1. 66 （高），單位：公尺      變造後內容：四、基本資料及規格：第2頁。六、外型：長方體，總長1.96公尺，槽體數:1個，槽體尺寸：1.96（長）×1.10（寬）×1.47（高），單位：公尺。   無 偵五卷第369頁  ５ 型號：CF-15A，預建污字第0000-00 號 審定登記文件      原登記內容：四、基本資料及規格：第2 頁至第10頁（共9頁）。六、外型：圓柱體，總長: 3.86公尺，槽體數1個，槽體尺寸：3.86（長）× 2.22（直徑），單位：公尺。七、人孔數：4個    偵五卷第489頁  變造後內容：四、基本資料及規格：第2頁。六、外型：長方體；總長:2.28公尺：槽體數:1個，槽體尺寸：2.28（長）×1.30（寬）×1.54（高），單位：公尺。七、人孔數：3個。   無 偵五卷第366頁